臺灣雲林地方法院民事判決　　　　　　　 96年度訴字第306號
原　　　告　子○○
訴訟代理人　蔡金保律師
被　　　告　甲○○○
　　　　　　己○○
　　　　　　庚○○
　　　　　　癸○○
　　　　　　壬○○
　　　　　　辛○○
　　　　　　乙○○
　　　　　　丙○○
　　　　　　　　　　　　巷10.
　　　　　　戊○○
　　　　　　丁○○
上列當事人間請求土地所有權移轉登記事件，本院於民國96年11
月14日言詞辯論終結，判決如下：
    主  文
原告之訴駁回。
訴訟費用新臺幣貳萬柒仟柒佰拾元由原告負擔。
    事實及理由
壹、程序部分：
    本件被告乙○○、己○○、庚○○未於言詞辯論期日到場，
    被告甲○○○、癸○○、壬○○、辛○○、丙○○、戊○○
    、丁○○未於最後言詞辯論期日到場，核無民事訴訟法第38
    6 條各款所列情形，爰依原告聲請，由其一造辯論而為判決
    。
貳、實體部份：
  一原告起訴主張：坐落雲林縣莿桐鄉○○○段2611地號、地目
    田、面積4,948 平方公尺之土地（下稱系爭土地），係於民
    國72年6 月29日由原告、第三人張守枝、劉文和及被告戊○○4 人共同出資向張火生購買，約定應有部分各為原告1,44
    8/4,948 、被告戊○○1,500/4,948 、劉文和1,000/4,948
    、張守枝1,000/4,948 。張守枝復於81年7 月25日將其應有
    部分以新臺幣（下同）1,500,000 元出售予原告，當時因受
    土地法及農業發展條例之限制，不能登記為共有，故約定信
    託登記在原告、劉文和及被告戊○○之父劉萬教名下，由劉
    萬教書立覺書，載明原告、劉文和及被告戊○○同意將系爭
    土地登記於劉萬教名下，日後對該地之權利義務，照承買持
    分各自負擔。然土地法及農業發展條例關於私有農地所有權
    移轉其承受人以能自耕者為限，並不得移轉為共有之限制，
    於89年1 月28日刪除，信託目的已消滅，且劉萬教業於90年
    5 月25日死亡，信託關係亦已消滅，系爭土地本應依約分別
    移轉登記予原告、劉文和及被告戊○○依持分分別共有。然
    劉文和於88年9 月19日先於被繼承人劉萬教死亡，由其直系
    血親卑親屬即被告癸○○、壬○○、辛○○及乙○○代位繼
    承其應繼分，被告等人均為劉萬教之法定繼承人，卻拒絕履
    行移轉登記之義務，迄未辦理繼承登記並依約履行移轉登記
    ，為此訴請被告就系爭土地辦理繼承登記後，將應有部分2,
    448/4,948 移轉登記予原告。
    並聲明：(一)被告應就其被繼承人劉萬教所有之系爭土地辦理
    繼承登記後，將該土地應有部份2,448/4,948 移轉登記予原
    告；(二)訴訟費用由被告連帶負擔。
  二被告己○○、庚○○、乙○○未於言詞辯論期日到場，亦未
    提出書狀作何聲明或陳述。被告甲○○○、辛○○、癸○○
    、戊○○於言詞辯論時，就原告請求之前揭訴訟標的予以認
    諾。被告丙○○、壬○○表示對原告之請求沒有意見，但希
    望原告同意建公墓家族塔，並將劉萬教部份遺產分給丁○○
    。被告丁○○對原告出資向張火生購買系爭土地應有部分1,
    448/4,948 乙節不爭執，然希望原告應將坐落雲林縣莿桐相
    興貴村興南路70號之土地讓與伊，否則不同意原告之請求。
  三得心證之理由：
    (一)按因繼承、強制執行、公用徵收或法院之判決，於登記前
      已取得不動產物權者，非經登記不得處分其物權；土地權
      利變更登記，應由權利人及義務人會同聲請之。其無義務
      人者，由權利人聲請之；其係繼承登記者，得由任何繼承
      人為全體繼承人聲請之；但其聲請，不影響他繼承人拋棄
      繼承或限定繼承之權利；繼承人為二人以上，部分繼承人
      因故不能會同其他繼承人共同申請繼承登記時，得由其中
      一人或數人為全體繼承人之利益，就被繼承人之土地，申
      請為公同共有之登記；其經繼承人全體同意者，得申請為
      分別共有之登記，民法第759 條、土地法第73條第2 項、
      土地登記規則第120 條分別定有明文。又依民法第1151條
      規定：繼承人有數人時，在分割遺產前，各繼承人對於遺
      產全部為公同共有；至於土地之繼承登記，依照土地法第
      73條規定，得由任何繼承人為全體繼承人聲請之，原毋庸
      為裁判上之請求；辦理繼承登記，得由任何繼承人為全體
      繼承人聲請之，毋庸為裁判上之請求，此觀土地法第73條
      第1 項規定自明，上訴人雖曾向桃園縣大溪地政事務所申
      請辦理繼承登記而被駁回，但其被駁回係因未經全體繼承
      人之同意，逕行申請辦理分別共有登記之故。在法律上上
      訴人既得單獨為全體繼承人辦理公同共有之繼承登記，則
      其請求被上訴人協同辦理繼承登記，自屬欠缺權利保護要
      件，應予駁回（最高法院69年臺上字第1166號判例要旨、
      83年度臺上字第2322號判決要旨參照）。
    (二)經查：原告主張其於72年6 月29日與張守枝、劉文和及被
      告戊○○4 人共同出資向張火生購買，約定應有部分各為
      原告1,448/4,948 、被告戊○○1,500/4,948 、劉文和1,
      000/4,948 、張守枝1,000/4,948 ，然因受土地法及農業
      發展條例之限制，不能登記為共有，故約定信託登記於劉
      萬教名下等情，有劉萬教書立之覺書（覺書將張守枝誤繕
      為「林守枝」）、土地買賣所有權移轉契約書、雲林縣稅
      捐稽徵處免繳土地增值稅證明書（以上均為影本）及系爭
      土地登記謄本各1 份附卷可參，且為被告甲○○○、庚○○、癸○○、壬○○、辛○○、戊○○、丁○○、丙○○
      所不爭執，被告己○○、庚○○、乙○○已於相當時期受
      合法之通知，未於言詞辯論期日到場，亦未提出準備書狀
      爭執，依民事訴訟法第280 條第3 項準用第1 項之規定，
      應視同自認原告上開之主張為真實。張守枝復於81年7 月
      25日將其應有部分1,000/4,948 以1,500,000 元出售予原
      告乙節，業據證人張樹根即張守枝之夫於本院審理時具結
      證稱：土地原來是我父親張火生所有，但賣給我母舅那邊
      的人即子○○、戊○○、劉文和，另外留給我的持分，是
      寫張守枝的名字；之後我父親去世前，張守枝將他的持分
      賣給子○○，所以叫我女兒張麗霜在覺書後面加註出賣持
      分1,000/4,948 給子○○的字樣等語，而張麗霜確實代張
      守枝於覺書上記載「本人承買之持分1,000/4,948 於民國
      81年7 月25日出賣子○○，全部為新臺幣壹佰伍拾萬元正
      ，該款項於81年7 月25日已向子○○全部收訖無訛，領收
      人張守枝。」等字樣，亦有覺書影本1 份在卷可按，原告
      確於81年7 月25日向張守枝購買系爭土地應有部分1,000/
      4,948 ，亦堪認定。從而原告主張其為系爭土地應有部分
      2,448/4,948 之實際所有權人，然因89年1 月26日修正公
      布前之土地法及農業發展條例關於私有農地所有權之移轉
      ，承受人以能自耕者為限，並不得移轉為共有之限制，故
      將系爭土地信託登記至劉萬教名下，堪信為真實。
    (三)惟本件原告自承其為系爭土地共同繼承人之一，系爭土地
      現仍登記在劉萬教名下，因無法繳納遺產稅，尚未辦理繼
      承登記。則原告欲請求被告等人就被繼承人劉萬教之遺產
      即系爭土地，辦理繼承登記，揆諸上揭規定及判例、判決
      要旨，原告本可一人單獨向地政機關辦理繼承登記，即可
      達其目的，原無庸為裁判上之請求，原告遽以本件請求命
      被告辦理繼承登記之請求，顯然欠缺權利保護要件甚明，
      原告此部份之請求應予駁回。
    (四)原告雖主張依土地登記規則第119 條第1 項第4 款，未繳
      清遺產稅前，不得辦理繼承登記，本件是依契約內容負有
      移轉所有權之義務，應無繳納遺產稅之必要，故本件仍有
      權利保護之必要。然按信託行為，委託人固有隨時終止信
      託契約之權利，惟信託登記為受託人名義所有之不動產，
      在委託人合法終止信託契約並回復登記為委託人名義所有
      以前，該不動產仍應屬受託人所有，委託人不得對該信託
      登記之不動產直接行使物權法上之權利，最高法院著有75
      年度臺上字第1838號判決要旨可供參照。故原告將系爭土
      地所有權應有部分2,448/4,948 信託登記於受託人劉萬教
      名義之下，在未回復登記為原告名義所有之前，該土地仍
      為劉萬教所有。劉萬教死亡後，原告為劉萬教之繼承人，
      依遺產稅法之規定，自應繳納遺產稅，故原告主張其不應
      繳納遺產稅，得訴請被告等人辦理繼承登記云云，為本院
      所不採。
    (五)又所有權移轉乃處分行為，原告請求被告等人應辦理繼承
      登記之訴，既經駁回，因系爭土地未經繼承登記，不得處
      分，已如前述，則原告以其餘繼承人為被告，請求移轉所
      有權，自有未合，亦不應准許。從而，原告請求被告就系
      爭土地辦理繼承登記，並將系爭土地應有部份2,448/4,94
      8 移轉登記予原告，為無理由，應予駁回。
、本件事實已臻明確，兩造其餘攻擊防禦及證據調查，均與本
    案之判斷不生影響，自勿庸一一審酌論列，併此敘明。
肆、訴訟費用負擔之依據：民事訴訟法第78條。
中　　華　　民　　國　　96　　年　　11　　月　　30　　日
                  民事第二庭    法  官    楊欣怡
如對本判決上訴，須於判決送達後20日內向本院提出上訴狀
中　　華　　民　　國　　96　　年　　11　　月　　30　　日
                                書記官　　林美鳳
